臺灣高等法院民事判決
110年度上字第1230號
上  訴  人  林温慈  
            陳素華  
            陳冠任  
共      同
訴訟代理人  繆璁律師  
被上訴人    王秀珍  
訴訟代理人  范綱祥律師
            劉宗源律師
上列當事人間租佃爭議事件，上訴人（下個別以姓名稱之）對於
中華民國110年10月12日臺灣桃園地方法院109年度訴字第2878號
第一審判決提起上訴，本院於111年3月15日言詞辯論終結，判決
如下：
    主  文
一、原判決廢棄。
二、確認林温慈與被上訴人間就桃園市○○區○○○○○○○○○號私有耕
    地三七五租約，關於坐落桃園市○○區○○○段○○小段○○○○、○○○
    ○○○、○○○○、○○○○地號土地全部之租賃關係不存在。
三、被上訴人應將前項土地返還予林温慈。
四、確認陳素華、陳冠任與被上訴人間就桃園市○○區○○○○○○○○○
    號私有耕地三七五租約，關於坐落桃園市○○區○○○段○○小段○
    ○○○、○○○○、○○○○、○○○○地號土地全部之租賃關係不存在。
五、被上訴人應將前項土地返還予陳素華、陳冠任。
六、第一、二審訴訟費用由被上訴人負擔。
    事實及理由
壹、程序方面：
一、按出租人與承租人間因耕地租佃發生爭議時，應由當地鄉（
　　鎮、市、區）公所耕地租佃委員會調解；調解不成立者，應
    由直轄市或縣（市）政府耕地租佃委員會調處；不服調處者
　　，由直轄市或縣（市）政府耕地租佃委員會移送該管司法機
    關，司法機關應即迅予處理，並免收裁判費用；前項爭議案
    件非經調解、調處，不得起訴，耕地三七五減租條例(下稱
    減租條例)第26條第1項、第2項前段定有明文。上訴人前以
    兩造間就坐落桃園市○○區○○○段○○小段0000、0000
　　00、0000、0000、0000、0000、0000地號等7筆土地（下個
    別以地號稱之，合稱系爭土地）訂有桃園市大園區公所（改
    制前為桃園縣大園鄉，下稱大園區公所）「園五字第000號
　　」私有耕地三七五租約（下稱系爭租約），因0000、000000
    、0000、0000地號土地有非因不可抗力繼續1年以上不為耕
    作情事，伊等得依減租條例第17條第1項第4款規定終止系爭
    租約為由，向大園區公所耕地租佃委員會申請調解，調解不
    成立後，轉送桃園市政府耕地租佃委員會調處仍不成立，經
    該府依減租條例第26條規定移送原法院等情，有桃園市政府
    民國（下同）109年12月11日府地權字第1090322184號函及
    系爭租約租佃爭議調解、調處不成立案卷可稽(見原審卷第3
    頁、外放卷)，桃園市政府將該爭議事件移送原法院，應認
    上訴人已踐行減租條例第26條第2項所定之調解、調處程序
　　，起訴要件並無欠缺。
二、次按確認法律關係之訴，非原告有即受確認判決之法律上利
    益者，不得提起之，民事訴訟法第247條第1項前段定有明文
　　。又所謂即受確認判決之法律上利益，係指因法律關係之存
    否不明確，致原告在私法上之地位有受侵害之危險，而此項
    危險得以對於被告之確認判決除去之者而言，故確認法律關
    係成立或不成立之訴，苟具備前開要件，即得謂有即受確認
    判決之法律上利益。上訴人主張：系爭租約業經伊等於109
    年12月11日合法終止，兩造間已無耕地租賃關係存在乙節，
    既為被上訴人所否認，則兩造間就系爭租約耕地租賃關係存
    在與否即不明確，並致上訴人私法上之地位有受侵害之危險
　　，而得經法院以確認判決除去，揆諸首揭說明，上訴人提起
    本件確認之訴，應有即受確認判決之法律上利益。
貳、實體方面：　　
一、上訴人起訴主張：0000、000000、0000地號土地全部為林温
    慈所有，0000、0000、0000號地號土地為陳素華、陳冠任共
    有(所有權應有部分〈下稱應有部分〉各2分之1)，0000號地號
    土地為伊等共有(應有部分依序為林温慈1000分之202、陳素
    華1000分之399、陳冠任1000分之399)，伊等就各自所有上
    開土地原與被上訴人之父王阿同(已歿)訂有系爭租約，嗣王
    阿同於107年1月16日死亡，由被上訴人繼承系爭租約之一切
    權利義務，經大園區公所於107年5月21日以桃市園農字第10
    70012639號函准予辦理租約變更登記，約定租期至109年12
    月31日止。惟被上訴人自107年7月29日起至109年6月19日止
    ，未實際耕作0000、0000、0000、0000地號土地，任由雜草
    叢生，致0000、0000地號土地遭外籍移工作為足球場使用
　　，有非因不可抗力繼續1年以上不為耕作之情事，伊等業於1
    09年12月11日調處會議中，依減租條例第17條第1項第4款規
    定，向被上訴人為終止系爭租約之意思表示，爰依民事訴訟
    法第247條第1項前段、民法第767條第1項前段規定，請求㈠
    確認兩造間就系爭土地之系爭租約關係不存在；㈡被上訴人
    應將0000、000000、0000地號土地返還予林温慈；㈢被上訴
    人應將0000、0000、0000地號土地返還予陳素華、陳冠任
　　；㈣被上訴人應將0000地號土地返還予伊等等語(於本院表明
    不主張其他不為耕作期間及未耕作事實，見本院卷第330頁)
    。原審判決上訴人敗訴，上訴人聲明不服，提起上訴後
　　，於本院變更聲明如後，核係更正事實上之陳述，非為訴之
    變更，應予准許。上訴聲明：㈠原判決關於駁回上訴人後開
    第㈡至㈤項之訴部分廢棄；㈡確認林温慈與被上訴人間就系爭
    租約關於0000、000000、0000、0000地號土地全部之租賃關
    係不存在；㈢被上訴人應將前項土地返還予林温慈；㈣確認陳
    素華、陳冠任與被上訴人間就系爭租約關於0000、0000
　　、0000、0000地號土地全部之租賃關係不存在；㈤被上訴人
    應將前項土地返還予陳素華、陳冠任。
二、被上訴人則以：系爭租約雖約定正產物為稻穀，惟伊父親王
    阿同生前即以種植韓國草為主要經濟作物並供販售，上訴人
    提出之航照圖係自高空向地面拍攝，距離甚遠，難以判斷地
    面細部實際樣貌，無法證明系爭土地有不為耕作之情事，又
    上訴人提出之照片及Google街景圖，顯示系爭土地大部分係
    種植韓國草，少部分種植果樹，縱然生長情形不佳或有部分
    雜草，亦非不為耕作，蓋若係未為耕作，必因荒廢而雜草叢
    生，無從維持韓國草之樣貌，伊確有實際從事耕作，並委請
    他人進行除草、施肥等農事。0000地號土地於108年4月5日
    至11月24日期間，雖遭外籍移工闖入進行足球運動，然伊已
    多次報警驅離，主觀上並無放棄耕作之意思。另系爭土地長
    期水源不足，無法穩定供水，伊於3、4年前(即106、107年
    間)向行政院農業委員會農田水利署桃園管理處(下稱桃園管
    理處)反應水源不足問題，但該處礙於經費因素，遲至109年
    間方動工進行部分溝渠整修，伊因原有灌溉溝渠損壞而辦理
    休耕，縱有短暫未為耕作之情形，亦屬不可抗力，上訴人終
    止系爭租約為不合法等語，資為抗辯。答辯聲明：上訴駁回
　　。
三、兩造不爭執之事實（見本院卷第176頁）：　　
  (一)0000、000000、0000地號土地全部為林温慈所有，0000、
      0000、0000地號土地為陳素華、陳冠任共有(應有部分各2
      分之1)，0000號地號土地為上訴人共有(應有部分依序為
      林温慈1000分之202、陳素華1000分之399、陳冠任1000分
      之399)，上訴人就系爭土地原與王阿同訂有系爭租約，嗣
      王阿同於107年1月16日死亡，由被上訴人繼承系爭租約之
      一切權利義務，經大園區公所於107年5月21日以桃市園農
      字第1070012639號函准予辦理租約變更登記，約定租期至
      109年12月31日止，被上訴人於110年1月4日向大園區公所
      申請續租登記，有土地登記謄本、系爭租約及申請書等影
      本可稽(見原審卷第27至43、45、354至358頁)。
  (二)被上訴人之母王天月及被上訴人分別於107、109年間申請
      辦理0000、0000、0000、0000、0000地號土地休耕、轉作
　　　，其中0000地號土地107年第1、2期作(按：第1期作指當
      年2月15日至6月15日止；第2期作指當年7月1日至10月31
      日止)申請休耕及轉作朝鮮草，109年第1、2期作申請休耕
      及轉作草皮類，經勘查結果均合格；0000地號土地107年
      第1、2期作申請休耕及轉作朝鮮草，經勘查結果均合格，
      109年第1期作申請休耕及轉作草皮類，經勘查結果因種植
      雜草而不合格，109年第2期作申請休耕及轉作草皮類，經
      勘查結果合格；0000地號土地107年第1、2期作申請休耕
      及轉作朝鮮草，經勘查結果均合格，109年第1期作申請休
      耕及轉作草皮類，經勘查結果因未符合種植規範而不合格
　　　，109年第2期作申請休耕及轉作草皮類，經勘查結果係種
      植芭樂樹而不合格；0000、0000地號土地107年第1、2期
      作申請休耕及轉作朝鮮草，經勘查結果均合格，109年第1
      期作申請休耕及轉作草皮類，經勘查結果因未符合種植規
      範而不合格，109年第2期作申請休耕及轉作草皮類，經勘
      查結果係種植芭樂樹而不合格；000000、0000地號土地於
      上開期間均未申請辦理休耕、轉作，有桃園市蘆竹區公所
      110年4月8日桃市蘆農字第1100011262號函暨所附系爭土
      地申請休耕及休耕補助資料、111年3月3日桃市蘆農字第1
      110006768號函暨所附申請休耕補助及勘查結果核定資料
      可稽(見原審卷第273至310頁、本院卷第219、227至232頁
      )。
  (三)被上訴人於109年10月30日就系爭土地申請109年第2期作
      停灌補償，於110年1月14日就系爭土地申請110年第1期作
      停灌補償，經桃園管理處核准發放，有桃園管理處110年4
      月19日農水桃園字第1106212120號函暨所附停灌補償清冊
　　　、111年3月10日農水桃園字第1116211215號函暨所附停灌
      補償申請、核撥資料可稽(見原審卷第359至361頁、本院
      卷第309至325頁)。
  (四)林温慈於108年間前向大園區公所申請核發0000、000000
　　　、0000、0000地號土地農業用地作農作使用證明書(下稱
      農用證明)，經大園區公所於108年5月17日以桃市園農字
      第1080011319號函准予核發0000、000000、0000地號土地
      農用證明，至0000地號土地則因勘查結果現況未實際作農
      業使用，而未予核發，有上開函文影本、大園區公所111
      年3月8日桃市園農字第1110005403號函暨所附相關資料可
      稽(見原審卷第47頁)。
  (五)訴外人即被上訴人之女王韻慈於109年4月19日15時許向桃
      園市政府警察局蘆竹分局大竹派出所(下稱大竹派出所)報
      案表示系爭土地遭不詳外勞闖入踢足球，請警方協助勸導
      驅離，經警方到場後未發現有外勞在該處踢球，疑似在警
      方到場前已離去，有該所受理各類案件紀錄表影本可稽(
      見原審卷第101頁)。
四、得心證之理由：
  (一)按「耕地租約在租佃期限未屆滿前，非有左列情形之一不
      得終止：....非因不可抗力繼續1年不為耕作時」，減租
      條例第17條第1項第4款定有明文。所謂「耕作」，係指就
      作物為種植、採收、澆水、施肥、除草、噴藥及管理等農
      事，而為耕作之主體而言(最高法院84年度台上字第755號
      判決意旨參照)。又「不為耕作」，係指承租人在主觀上
      已放棄耕作權之意思，且在客觀上繼續不從事耕作，任令
      承租耕地荒蕪廢耕之情形而言；承租人承租耕地非因不可
      抗力繼續1年不為耕作，不問其不為耕作者，係承租耕地
      之一部或全部，出租人均得依減租條例第17條第1項第4款
      規定終止租約，收回全部耕地（最高法院84年台上字第18
      56號、97年度台上字第254號判決意旨參照）。上訴人於
      原審主張：被上訴人自107年間起至109年6月19日止，就
      系爭土地非因不可抗力繼續1年不為耕作等語(見原審卷第
      19頁)，嗣於本院審理時限縮爭點，主張：被上訴人自107
      年7月29日起至109年6月19日止，就0000、0000、0000
　　　、0000地號土地非因不可抗力繼續1年不為耕作等語(見本
      院卷第330頁)，則本件重點在於：㈠被上訴人於107年7月2
      9日起至109年6月19日止，就0000、0000、0000、0000地
      號土地之全部或一部，有無非因不可抗力繼續1年不為耕
      作之情事？上訴人依減租條例第17條第1項第4款規定終止
      系爭租約，是否有據？㈡上訴人依民法第767條第1項前段
      規定，請求被上訴人返還系爭土地，有無理由？
　(二)被上訴人就0000、0000、0000、0000地號土地之全部或一
      部，有無非因不可抗力繼續1年不為耕作之情事？上訴人
      依減租條例第17條第1項第4款規定終止系爭租約，是否有
      據？
　　⒈查大園區公所派員於109年9月10日會同兩造至現場勘查結
      果：0000地號土地有劃線及些許垃圾，部分因打球有禿、
      露出表土情形(未有草皮)，0000地號土地則種植果樹等情
      ，有桃園市政府耕地租佃委員會系爭租約租佃爭議調解、
      調處不成立案全卷所附調解申請書、會勘紀錄及現場照片
      可稽（見外放卷），依上開現場照片(編號9、10)顯示，0
      000地號土地大部分面積表土裸露，並未種植作物。嗣原
      審於110年3月29日會同兩造至現場履勘時，被上訴人自承
      ：0000地號土地上種植芭樂，大部分因缺水而有枯萎
　　　、乾死現象等語(見原審卷第228頁)，此與前開之㈡所示0
      000地號土地109年第1、2期作核准轉作草皮類，但109年
      第2期作經勘查發現係種植芭樂樹乙情相符，及為上訴人
      所不爭執(見原審卷第435頁)，並有現場照片可稽(見原審
      卷第445頁)。又上訴人提出之行政院農業委員會林務局農
      林航空測量所107年7月29日、107年11月30日、108年9月1
      1日、109年10月25日航照圖(見原審卷第477至481頁、本
      院卷第83至87頁)，因係自高空向地面拍攝，距離甚遠
　　　，雖無法清楚判讀0000、0000、0000、0000地號土地於上
      開拍攝時間之耕作情形，惟依前開之㈡，及觀諸上訴人提
      出之照片及google街景圖顯示，0000地號土地於108年間
      並無申請轉作朝鮮草情事，至於108年1月26日、5月11日
      、12月24日、108年1月26日、2月2日、4月5日、6月9日、
      8月13日、10月11日、109年1月5日、2月25日、5月12日、
      6月5日、6月19日所呈現草皮地貌，於109年第1期作勘查
      實為雜草(見原審卷第111至113、119、120、125、
　　　135、138、143、148頁、本院卷第39至45、79、229頁)；
      0000地號土地於108年間並無申請轉作朝鮮草情事，至於
　　　108年5月間雖呈現其上有草皮、果樹，但109年1、2期作
      勘查發現均未轉作草皮類(見原審卷第169頁、本院卷第22
      9、230頁)；0000地號土地於106年7月間部分未耕作，多
      處堆積礫土，於108年5月間並無農作物，土壤表皮裸露，
      於108年10月間雜草叢生(見原審卷第187至191頁、本院卷
      第63、67、69、71頁)，且從未辦理休耕、轉作(見兩造不
      爭執之事實㈡)；0000地號土地於108年間未辦理休耕及轉
      作，但於108年4月5日、5月11日、8月2日、8月16日、
　　　11月24日、109年1月22日、2月13日、5月12日大部分面積
      表土裸露，遭第三人作為足球場使用，且部分土地於108
      年5月、10月間雜草叢生(見原審卷第109、110頁、本院卷
      第51至57、69至73頁)，可見0000、0000、0000、0000地
      號土地於107至109年間均有未耕作情事，期間接續或重疊
      ，上訴人主張被上訴人自107年7月29日至109年6月19日期
      間就系爭土地之一部，有繼續1年未為耕作之情事，非不
      可信。
　　⒉被上訴人辯稱：上訴人提出之照片及google街景圖之拍攝
      時間並非連續，無法證明伊就0000地號土地有繼續1年不
      為耕作之情形云云。惟按經證明前後兩時為占有者，推定
      前後兩時之間，繼續占有，民法第944條第2項定有明文，
      其立法理由謂：「前後兩次占有者，若有確實證據，其兩
      次占有相繼續者為常例，不相繼續者為變例，故設本條項
      規定，使占有人於其占有繼續與否，不負立證之責任，以
      保護其利益」，依同一法理，上訴人已舉證證明被上訴人
      於108年4月5日、5月11日、8月2日、8月16日、11月24日
　　　、109年1月22日、2月13日、5月12日前後多數不同時日一
      部未為耕作之事實，參酌民事訴訟法第282條規定：「法
　　　院得依已明瞭之事實，推定應證事實之真偽」，應可推定
      被上訴人於前後兩時之間均未耕作，被上訴人欲推翻此推
      定，自應由被上訴人負舉證之責。
　　⒊被上訴人辯稱：伊於107至109年間有在0000地號土地上種
      植韓國草販售營利，該土地於108年4月5日至11月24日期
      間遭外籍移工闖入打球，伊多次報警驅離，主觀上並無放
      棄耕作之意等語，固提出107年2月1日至109年3月10日購
      買除草劑之收據、僱工除草之請款單、收據證明(記載「
　　　本人賴文導於107年元月至109年6月底到○○段0000、0000
      、0000、0000地號去除草及撿垃圾，收工資新臺幣9500元
      。立據人：賴文導。109年6月30日)、農藥販售證明、107
      年5月20日至109年11月3日出售韓國草之收據等影本、韓
      國草收成照片及光碟為證(見原審卷第85至99、589
　　　、590、607頁、本院卷第161至167頁)，並以證人賴文導
      之證述為憑。惟查，證人賴文導於110年7月22日在原審證
      稱：伊退休後常騎機車到被上訴人的田裡到處逛，看到她
      做草皮工作，被上訴人有請伊施肥、噴藥、撿垃圾及除草
　　　，這2 、3年的工作比較多，系爭土地之前都是種草皮，
      在前年及去年因為水源的關係，草皮的品質不好，沒有辦
      法出售，大家建議被上訴人改種芭樂，所以被上訴人將下
      方土地改種芭樂，目前有種7 、800棵，後來有死掉，伊
      於1、2年前去補種10多棵，去年還有去噴藥、施肥及撿垃
      圾，最近一次是於上個月（即110年6月間）去噴藥，被上
      訴人有給伊酬勞等語(見原審卷第549、550頁)，僅能證明
      被上訴人於108、109年間曾僱請證人賴文導在系爭土地上
      施肥、噴藥、撿垃圾、除草及種芭樂樹，然尚無從得知證
      人賴文導從事農事之確切時間及地點，進而推翻被上訴人
      就0000地號土地於108年4月5日至109年5月12日期間有繼
      續1年未為耕作之事實。至上開除草劑之收據、僱工除草
      之請款單、農藥販售證明、出售韓國草之收據、韓國草收
      成照片及光碟，至多僅能證明被上訴人有於107至109年間
      種植韓國草及販售營利，尚無從證明被上訴人於108年4月
      5日至109年5月12日期間有在0000地號土地上耕作，亦不
      足以推翻被上訴人就該土地有繼續1年未為耕作之事實。
　　⒋又系爭租約所約定種植之正產物為稻穀，並作為租率、租
      金計算之基準(見本院卷第135頁)，王天月及被上訴人曾
      分別於107、109年間向桃園市蘆竹區公所申請辦理0000、
      0000、0000、0000、0000地號土地休耕、轉作，經該所勘
      查後核准0000地號土地107年第1、2期作辦理休耕及轉作
      朝鮮草，109年度第1、2期作辦理休耕及轉作草皮類，及0
      000、0000地號土地107年第1、2期作休耕、轉作朝鮮草之
      申請，惟否准0000地號土地109年第1期作，及0000、0000
      、0000地號土地109年第1、2期作辦理休耕、轉作之申請
      ，而0000地號土地109年第2期作勘查結果不合格之原因為
      種植芭樂樹，此為兩造所不爭執(見兩造不爭執之事實㈡)
      ，可見0000地號土地僅107年第1、2期作辦理休耕及轉作
      朝鮮草，108年1、2期作並未申請辦理休耕、轉作，109年
      第1、2期作則未經主管機關核准辦理休耕、轉作。另林温
      慈於108年4月23日向大園區公所申請0000、000000、0000
      、0000地號土地農用證明，經該所於108年5月2日勘查結
      果，0000地號土地尚未種植作物，且存有鐵製框架，乃於
      108年5月3日函請林温慈於108年5月13日前釐正，嗣於108
      年5月13日至現場勘查結果，0000、000000、0000地號土
      地現況種植韓國草，符合作農業使用認定基準，同意核發
      農用證明，至0000地號土地現況尚未種植作物，未實際作
      農業使用，不符合農業用地作農業使用之認定基準，故就
      該土地未准許核發農用證明，有大園區公所111年3月8日
      桃市園農字第1110005403號函暨所附相關資料可稽(見本
      院卷第249至306頁)，參以0000地號土地迄至109年5月12
      日仍有大部分面積表土裸露，遭第三人作為足球場使用，
      於109年9月10日始發現有種植少量果樹，已如前開⒈所述
      ，益見被上訴人於108年4月5日至109年5月12日期間就000
      0地號土地確有繼續1年未為耕作之事實。至桃園市政府耕
      地租佃委員會109年12月11日調處程序筆錄記載：「處理
      意見：⑵依大園區公所109年9月10日會勘紀錄照片所示，.
      ...0000地號土地種植果樹....尚難認承租人有不為耕作
      之情事」、「調處決議如下：....㈠主文：本案租約繼續
      維持」(見原審卷第75頁)，僅係桃園市政府耕地租佃委員
      會委員依據109年9月10日會勘情形，認為0000地號土地上
      有種植果樹，尚非不為耕作，乃建議兩造繼續維持系爭租
      約，仍不足以作為被上訴人於108年4月5日至109年5月12
      日期間就該土地有實際耕作之佐證。
　　⒌被上訴人辯稱：0000地號土地於108年4月5日至11月24日間
      ，曾遭外籍移工闖入打球，伊多次向大竹派出所報請驅離
      ，主觀上並無放棄耕作之意云云，固提出大竹派出所受理
      各類案件紀錄表影本為證，其上記載被上訴人之女王韻慈
      係於109年4月19日15時許報案(見原審卷第101頁)，然未
      見被上訴人於108年4月5日至11月24日間有何報案紀錄
　　　，且0000地號土地於108年4月5日至109年5月12日期間並
      未種植農作物，大部分面積表土裸露，已如前開⒈所述，
      顯然被上訴人亦無積極耕作之行為，加以0000地號土地於
      108、109年間並未辦理休耕，倘被上訴人確有繼續耕作之
      意，理應從事與農耕相關之作為，使第三人無可趁之機，
      顯不可能任令土地荒蕪長達1年以上，致遭外籍移工供作
      足球運動之場所，直至109年4月19日方報警驅離，由此客
      觀事實以觀，難謂被上訴人主觀上無放棄耕作該土地之意
　　　，是被上訴人前開所辯，尚非可取。
　　⒍至被上訴人辯稱：系爭土地長期水源不足，無法穩定供水
　　　，部分土地僅能仰賴雨水種植韓國草及果樹，無法大規模
      進行農耕，自屬不可抗力云云，固以證人黃崇得之證述為
      憑。惟查，依證人黃崇得於110年7月22日在原審證稱：伊
      擔任管理處小組長，有去過系爭土地，是去巡視原審卷第
      431至434頁照片所示的水溝，不是巡視被上訴人的田，沒
      有水或颱風來之前會去，沒有經常去。上開照片中的水管
      從000池塘(指桃園○○第000號池塘)抽水過來供系爭土地使
      用，這個池塘離系爭土地有幾百公尺，現在因大環境變遷
      ，這幾年來政府把分配的水拿去用在民生或工業用水，所
      以農業用水很缺乏，系爭土地位於水尾，水源不足的情形
      已經有4、5年了，000池塘位於原證16航照圖左下方。被
      上訴人於3、4年前(即106、107年間)跟伊說水溝壞了，沒
      辦法引水，伊向管理處報修，管理處去年(即109年)來修
      ，但是只能修一段，前面還有一段也是損壞的，到現在都
      沒有修復。被上訴人父親生前種植韓國草，當時政府還沒
      有把農業用水撥他用，被上訴人現在還有種植韓國草，下
      面的地種植芭樂，上面的地種植韓國草，但因為缺水韓國
      草很不漂亮，系爭土地沒有辦法種植水稻等語(見原審卷
      第556至559頁)，可知系爭土地仰賴桃園○○第000號池塘供
      水，因政府政策調撥農業用水供民生或工業用途，及系爭
      土地位處水源末端，部分灌溉溝渠損壞，無法引水，被上
      訴人曾於106、107年間申請修繕，管理處於109年間動工
      ，但仍未完成全部修繕，致系爭土地長期水源不足，無法
      穩定供水，僅能種植韓國草，農相非美，然此無從推論00
      00地號土地於108年4月5日至109年5月12日期間無法耕作
      之事實。再觀諸管理處於110年4月14日以農水桃園字第11
      06245840號函覆原審及於111年3月10日以農水桃園字第11
      16211215號函覆本院，可知被上訴人於107、108年間並未
      申請停灌補償，係至109年10月30日始申請109年第2期非
      水稻作物停灌補償，並於110年1月14日申請110年第1期作
      停灌補償(見原審卷第367至383頁、本院卷第309至325頁)
      ，顯然0000地號土地於107、108年間並無停灌之事
　　　，實難認被上訴人於108年4月5日至109年5月12日期間就0
      000地號土地未為耕作，具有不可抗力之原因。
　  ⒎按終止權之行使，應向他方當事人以意思表示為之。契約
      當事人之一方有數人者，前項意思表示，應由其全體或向
      其全體為之，民法第263條準用第258條第1項、第2項規定
      甚明。是租賃契約當事人之一方有數人者，其終止租約之
      意思表示即應由其全體為之。查被上訴人於108年4月5日
      至109年5月12日期間就0000、0000、0000、0000地號土地
      均有接續或重疊時期不為耕作情形，其中0000地號土地更
      可推定被上訴人有非因不可抗力繼續1年未為耕作事實，
      被上訴人復未提出積極反證推翻該事實，堪認被上訴人就
      所承租之系爭土地有一部不為耕作情事，依首開說明，上
      訴人自得依減租條例第17條第1項第4款規定終止租約，收
      回系爭土地全部。又上訴人已於109年12月11日調處會議
      時，當場向被上訴人表明依上開規定終止系爭租約之意，
      即共同行使終止權，是系爭租約於109年12月11日即告終
      止。從而，林温慈請求確認其與被上訴人間就系爭租約關
      於0000、000000、0000、0000地號土地全部之租賃關係不
      存在；陳素華、陳冠任請求確認其2人與被上訴人間就系
      爭租約關於0000、0000、0000、0000地號土地全部之租賃
      關係不存在，均屬有據。
　(三)上訴人依民法第767條第1項前段規定，請求被上訴人返還
      系爭土地，有無理由？　
　　　按所有人對於無權占有其所有物者，得請求返還之，民法
      第767條第1項前段定有明文。查系爭租約業經上訴人於10
      9年12月11日合法終止，已如前述，則被上訴人即無繼續
      占有系爭土地之合法權源，是以，林温慈依前開規定請求
      被上訴人返還0000、000000、0000、0000地號土地；陳素
      華、陳冠任依前開規定，請求被上訴人返還0000、0000
　　　、0000、0000地號土地，自屬有據。
五、綜上所述，林温慈請求確認其與被上訴人間就系爭租約關於
    0000、000000、0000、0000地號土地全部之租賃關係不存在
　　，及依民法第767條第1項前段規定，請求被上訴人應將前開
    土地返還予林温慈；陳素華、陳冠任請求確認其2人與被上
    訴人間就系爭租約關於0000、0000、0000、0000地號土地全
    部之租賃關係不存在，及依民法第767條第1項前段規定，請
    求被上訴人應將前開土地返還予陳素華、陳冠任，均為有理
    由，應予准許。原審為上訴人敗訴之判決，尚有未洽。上訴
    意旨指摘原判決不當，求予廢棄改判，為有理由，爰由本院
    廢棄改判如主文第2至5項所示。
六、本件事證已臻明確，兩造其餘之攻擊或防禦方法及所用之證
    據，經本院斟酌後，認為均不足以影響本判決之結果，爰不
    逐一論列，附此敘明。
七、據上論結，本件上訴為有理由，依民事訴訟法第450條、第7
    8條，判決如主文。　　　　　
中　　華　　民　　國　　111 　年　　4 　　月　　22　　日
                  民事第二十一庭
                        審判長法  官  翁昭蓉
                              法  官  羅惠雯
                              法  官  鍾素鳳
正本係照原本作成。
不得上訴。
中　　華　　民　　國　　111 　年　　4 　　月　　22　　日

    　　　　　　　　　　　　　書記官  林吟玲